臺灣高等法院刑事判決　　　　　　　　　　　　九十三年度上更(一)字第二六七號
　　上　訴　人　臺灣士林地方法院檢察署檢察官
　　被　　　告　甲○○
　　被　　　告　丙○○
　　右二人共同
　　選任辯護人　何兆龍　律師
右上訴人因被告偽造文書等案件，不服臺灣士林地方法院八十七年度訴字第一九二號
，中華民國八十八年七月三十一日第一審判決（起訴案號：臺灣士林地方法院檢察署
八十五年度偵字第七五五八、九一三九號），提起上訴，經判決後由法院第一次發回
更審，本院判決如左：
    主  文
原判決撤銷。
甲○○、丙○○共同連續行使變造私文書，足以生損害於他人，甲○○處有期徒刑陸
月；丙○○處有期徒刑伍月，如易科罰金均以參佰元折算壹日。
    事  實
一、甲○○、丙○○係夫妻關係，分別擔任設於台北市松山區○○○路○段一三七巷
    四弄八號，以進口薰香台、薰香精油等為主要業務之雅哥丹國際有限公司（Algo
    mer International有限公司，下稱雅哥丹公司）之股東兼董事及股東兼財務副
    總經理，均為從事業務之人，共同基於行使變造私文書之概括犯意聯絡，自民國
    （下同）八十三年十一月起至八十五年六月止，以影印後重新打字再影印之方式
    ，連續變造法國進口商Produits Berger公司發票五十四張，一方面將價格改高
    百分之三十至五十不等，並持之向股東交待，另方面則將同筆進貨之價格改低，
    並持之向海關報稅進口，均足以生損害於雅哥丹公司及其餘股東乙○○、陳翠英
    等人。
二、案經乙○○訴請台灣士林地方法院檢察署檢察官偵查起訴。
    理  由
一、訊據被告甲○○、丙○○二人堅決否認有公訴人所指前開犯行，均辯稱：本案貨
    品流程係香港商Cosmasia公司向法國Berger公司進貨，再轉賣給雅哥丹公司，故
    乙○○所提出之發票，一是法國出口商Berger公司寄來報關用者，一是香港商
    Cosmasia公司修改後寄來請款，因內含有傭金，二者價格自會不同等語云云。惟
    查：
(一)本案經質之被告二人及告發人乙○○均陳稱公司帳冊等相關資料在對方處云云，
    是本件因雅哥丹公司內部股東糾紛結果，致無公司帳冊資料可供調查比對，合先
    敘明。
(二)又本件應予究明者，即係法國Berger公司、香港商Cosmasia公司與台灣雅哥丹公
    司，三者間貿易往來之關係究係為何。經查，自卷附之商品型錄、保證書、商展
    刊物、廣告單（見七五五八號偵查卷第一二八至一三三頁、第一三六至一三七頁
    ）等文件觀之，其上均載明雅歌丹公司為BERGER公司在台灣之代理商，而BERGER
    公司所開立之發票，其抬頭人均直接載明為ALGOMER INTERNATION GROUP LTD，
    亦即雅歌丹公司，所有進口報單亦均載明出賣人為法國BERGER公司、雅歌丹公司
    為納稅義務人（見本院上訴卷第八三至八九頁，本院更一卷第八十至九三頁），
    且若香港商Cosmasia公司確為代理商屬實，則貨款應是匯給香港，而非法國，但
    實際上本案貨款依卷內資料均是直接匯給法商，而被告等始終無法提出匯款之實
    際數額，且本案之貨品均是直接由法國進口台灣，並非由港商Cosmasia公司轉手
    進口者，此外，法國BERGER公司以及柏格國際股份有限公司（總裁為被告之兄黃
    樹雄）聯合刊登聲明，強調已於二○○○年三月終止雅歌丹公司之亞洲經銷權，
    可知雅歌丹公司確為法國BERGER公司在台灣之代理商，無需透過COSMASIA公司取
    貨，此亦有九十二年二月二十四日之聯合報廣告一紙（見本院上訴卷第三三五頁
    ），附卷可參，則告訴人雅歌丹公司顯係法商BERGER公司在台灣之代理商，雅歌
    丹公司與法商BERGER公司為直接貿易關係，交易過程並無需透過COSMASIA公司之
    授權，亦即無須支付授權金與COSMASIA公司等情，足堪認定。
(三)又查，首揭犯罪事實，業據告訴人乙○○指訴歷歷（見偵字九一三九號卷第五至
    八頁、六三至六四頁，偵字七五五八號卷第二至三頁、四三至四六頁、八十至八
    八頁），並有法商Berger公司發票影本及被告變造之法商Berger公司發票影本、
    進口報單（見偵字九一三九號卷第九、十二、十四、十、十三、十五、十一頁，
    見偵七五五八號卷第一三九、一四一頁，上訴卷第五頁，及告訴人乙○○八十五
    年十月三日庭呈外放書面證物乙冊，本院更一卷第八十至九三頁）及變造後之原
    本（附於偵字九一三九號卷證物袋內）可資佐證。總體參核前開卷附發票，其中
    十七張之中之金額部分所用字體，明顯與其餘部分所用字體顯不相同，而另有三
    十七張發票之編號均係七八九八一號，衡情係以同一張發票予以變造，總合共計
    五十四張，則被告等變造發票之行為，應堪認定。
(四)被告甲○○辯稱：告訴人乙○○所提出之發票，一是法國出口商Berger公司寄來
    報關用者，一是香港商Cosmasia公司修改後寄來請款，因內含有傭金，二者價格
    自會不同等語云云。經查：
  (一)本院上訴卷第八三、八五、八八頁所示，同樣編號為第七八九八一號發票，除有
    不同單價以及內容之記載，亦有被告甲○○簽名以及未簽名之別，經本院九十三
    年五月二十四日準備程序提示被告，經被告肯認：「第八十五頁與八十八頁上面
    有我的簽名所以是確實的，八十三頁怎麼來的我不清楚」等語在卷（見本院更一
    卷第三十、三一頁），因此姑不論該八十三頁之發票何來，惟可確認者係八十五
    頁以及八十八頁之發票之真實性為被告所不否認。
  (二)次查，上開八十五頁以及八十八頁之第七八九八一號發票，各係依據BERGER公司
    所出具之編號一○一○六○以及一○一○六二號發票所載內容所製成：
  1.法國BERGER公司於八十五年五月二十三日，同時出貨二批。第一批貨物即發票號
    碼第一○一○六○號（見偵字第九一三九號卷第九頁、本院上訴卷第八四頁，本
    院更一卷第八十頁），計有單價19.5法郎500ML薰香精油300pcs、單價130法郎的
    5L（即5000ML）薰香精油50pcs二筆，該批貨物總價為一二、三五○法郎。於八
    十五年五月二十四日空運來台，有編號HAWB 608229號空運提單可稽（見偵字第
    九一三九號卷第十六頁，本院更一卷第八一頁），嗣被告甲○○及丙○○於編號
    第七八九八一號之空白發票上，偽將原先單價為19.5法郎之500ML薰香精油，調
    低單價為10法郎，將單價為130法郎之5L薰香精油，調低單價為80法郎（見偵字
    第九一三九號卷第十二頁，本院上訴字第三六○二號卷第八五頁，本院更一卷第
    八二頁），並於簽名後，傳真至報關行，由不知情之報關行製作進口報單（見偵
    字第九一三九號卷第十四頁，本院上訴字第三六○二號卷第八六頁，本院上更一
    卷第八三頁），持向海關申報通關。
  2.第二批即發票號碼第一○一○六二號（見偵字第九一三九號卷第十頁，本院上訴
    字第三六○二號卷第八七頁，本院更一卷第八四頁），計有單價19.5法郎500ML
    薰香精油200pcs一筆，總價為三九○○法郎，亦於八十五年五月二十四日空運來
    台，有編號HAWB 608230號空運提單可稽（見偵字第九一三九號卷第十七頁，本
    院更一卷第八五頁），嗣被告甲○○及丙○○於編號第七八九八一號之空白發票
    上，偽將原先單價為19.5法郎之500ML薰香精油，調低單價為10法郎（見偵字第
    九一三九號卷第十三頁，本院上訴字第三六○二號卷第八八頁，本院更一卷第八
    六頁），並於簽名後，傳真至報關行，由不知情之報關行製作進口報單（見偵字
    第九一三九號卷第十五頁，本院上訴字第三六○二號卷第八九頁，本院更一卷第
    八七頁），持向海關申報通關。
  3.被告甲○○以及丙○○復以編號第七八九八一號之空白發票，合併將前開二批貨
    品併為一張發票（見偵字第九一三九號卷第十一頁，八十八年上訴字第三六○二
    號卷第八三頁，本院更一卷第八八頁），此由日期同為「25-05-96」以及被告丙○○於該證物上手寫「000-000000000、608229、80箱」、「000-000000000、
    608230、20箱」等字樣，與上開編號HAWB 608229號以及HAWB 608230號空運提單
    均相符，足可證明，並將原本單價為19.5法郎之500ML薰香精油，調高單價為34
    法郎、單價為130法郎之5L薰香精油，調高單價為210法郎。
  (三)又查卷內法國BERGER公司所開立發票，亦有相同之情形：
  1.法國BERGER公司於八十五年四月二十三日出貨一批，即發票號碼第一○○九九九
    號（見偵字第七五五八號卷第一三九頁，本院上訴字第三六○二號卷第一一九頁
    ，本院更一卷第八九頁），計有單價自60法朗至146法朗不等之薰香燈瓶共八款
    ，總價則為六八、六○○法郎，於八十五年四月二十四日空運來台，有編號HAWB
    606538號空運提單附卷可稽（見偵字第七五五八號卷第一四○頁，本院更一卷第
    九十頁），被告甲○○及丙○○於編號第七八九八一號之空白發票上，將所有薰
    香燈瓶拆為單價25法朗之燈瓶（Lamp）以及單價5法朗之190ML精油（Recharge
    ）各950pcs，傳真予報關行（見本院更一卷第九一頁），使不知情之報關行製作
    不實進口報單（見偵字第七五五八號卷第一四一頁，本院更一卷第九二頁），向
    海關申報通關。
  2.被告二人復以編號第七八九八一號之空白發票，偽填較高單價即將單價72法郎調
    高為100法郎、將60法郎調高為90法郎、將146法郎調高為210法郎（見上訴字第
    三六○二號卷第五頁，本院更一卷第九三頁），持向股東交待。
  (四)至若如被告所述，前開發票確係香港COSMASIA公司所修改，則綜觀全卷，卻均未
    見被告提出足以證明COSMASIA公司與雅歌丹公司確有交易之往來文件或書面，資
    為佐證，更無法說明何以BERGER公司所開立發票之抬頭均為雅歌丹公司，而非CO
    SMASIA公司？且雅歌丹公司內部除了被告二夫婦外，並無一股東知悉雅歌丹所進
    口之BERGER公司商品需透過香港商COSMASIA公司？證人黃樹雄雖於本院上訴審陳
    稱：「台灣雅歌丹公司需透過其香港COSMASIA公司進行交易，法國原廠開出二份
    發票，一份給香港代理商，一份是給台灣進口商，我將法商寄給我的發票塗改，
    再加上我的佣金利潤，在原發票上塗寫金額再寄給雅歌丹公司，法國工廠寄給甲○○的發票是讓甲○○報關用的，每一筆交易都是這樣做的」等語（見本院上訴
    卷第二九六頁）。惟查證人黃樹雄為被告甲○○之親哥哥，作證時毋庸具結，是
    否據實陳述，已有可疑。次查，被告甲○○供稱所有要交付公司之佣金，係在證
    人黃樹雄返台時交付，惟被告始終未提出雅歌丹公司支付佣金之憑證，以實其說
    ，顯見與一般法人間之交易經驗不符。又查，證人所謂「法國工廠寄給甲○○的
    發票是讓甲○○報關用的，每一筆交易都是這樣做的」等語，顯與事實不相符合
    ，蓋如前述，法國BERGER公司所開立予雅歌丹公司之第一○一○六○號發票（見
    偵字第九一三九號卷第九頁、本院上訴卷第八四頁，本院更一卷第八十頁），其
    上為單價19.5法郎500ML薰香精油300pcs、單價130法郎的5L（即5000ML）薰香精
    油50pcs二筆，該批貨物總價為一二、三五○法郎，而嗣後被告甲○○及丙○○
    所持以報關之編號第七八九八一號之發票，其單價卻為10法郎，與80法郎二筆（
    見偵字第九一三九號卷第十二頁，本院上訴字第三六○二號卷第八五頁，本院更
    一卷第八二頁），兩者顯非如證人所言係以「法國工廠寄給甲○○的發票用以報
    關」，且若如被告所辯成立，則每張發票之號碼不應出現相同之情形，然本件至
    少三七張發票之票號相同，依交易習慣，抽取佣金本無庸修改發票金額，況本件
    發票有被告甲○○之筆跡，金額是新台幣，而非港幣或法郎，亦可推知塗改地應
    係在台灣，不可能是香港公司所為，則以證人證詞之高度不可信性，自難採為對
    被告有利之證據。
(五)綜上所述可知，被告以一貫之模式，即透過：塗改法國發票原本，製成空白之樣
    張，以複製數張空白發票（此從同編號第七八九八一號發票竟計有三十七張之多
    可證），依每次法國BERGER公司寄來請款之發票原本內容，自行在上述變造之空
    白發票上打字，以偽造變造調高貨品單價方式，持向雅歌丹公司股東交待；以及
    以偽造變造調低貨品單價方式，持向海關申報通關。本件事證明確，被告等犯行
    洵堪認定，應予依法論科。
二、核被告甲○○、丙○○所為，係犯刑法第二百十六條、第二百十條行使變造私文
    書罪。被告變造私文書之低度行為，為行使變造私文書之高度行為所吸收，不另
    論罪。被告甲○○、丙○○間有犯意聯絡、行為分擔，為共同正犯。被告等先後
    多次行使變造發票之私文書，時間緊接，觸犯構成要件相同之罪名，顯係基於概
    括犯意為之，均應依連續犯規定論以一罪，並加重其刑。原判決未綜合全案情節
    ，而為被告等無罪之諭知，尚有未洽，檢察官提起上訴指摘原判決此部分不當，
    為有理由，原判決既有可議，即屬無可維持，應由本院將原判決撤銷改判。爰審
    酌被告等之行為，犯罪之動機、目的、手段、被告之素行、所生之危害、犯後態
    度等一切情狀，量處如主文所示之刑，並比較結果以修正刑法第四十一條之有利
    規定諭知易科罰金之折算標準，以示懲儆。
三、公訴意旨另略以：甲○○、丙○○分別擔任雅哥丹公司之股東兼董事及股東兼財
    務副總經理，均為從事業務之人，共同意圖為自己不法之所有，基於概括犯意：
    （一）自民國（下同）八十四年九月間起至八十五年三月間止，連續侵占公司向
    客戶收得之貨款合計新台幣（下同）四十五萬零七百十四元。（二）自八十三年
    十一月起至八十五年六月止，以影印後重新打字再影印之方式，連續變造法國進
    口商Produits Berger公司發票至少五十四張，一方面將價格改高百分之三十至
    五十不等，並持之向公司報帳侵占差額，另方面則將同筆進貨之價格改低，並持
    之向海關報稅逃漏稅捐，均足以生損害於雅哥丹公司及其餘股東乙○○、陳翠英
    等人與稅捐機關，因認被告二人共同連續涉犯刑法第三百三十六條第二項之業務
    侵占罪嫌、與稅捐稽徵法第四十一條之逃漏稅捐罪嫌。惟查：
(一)業務侵占部分：
  1.本案經質之被告二人及告發人乙○○均陳稱公司帳冊等相關資料在對方處云云，
    是本件因雅哥丹公司內部股東糾紛結果，致無公司帳冊資料可供調查比對，客觀
    上即無明確證據足資證明公訴人所指被告二人業務侵占犯行屬實，合先敘明。又
    查被告甲○○陳稱，公司缺錢時，伊有向外借款，其個人亦有借款給公司；丙○○於偵查中亦稱，因為伊曾經為公司墊過錢，遂把收來的貨款直接抵付伊墊的錢
    ，當時為了方便才寫「入黃董帳」，而且這張的相關款項都已經跟會計即乙○○
    的太太陳翠英對帳沖銷完畢（見七五五八號偵卷第一五六頁），所述互核相符。
    而被告甲○○以私人款項代雅哥丹公司墊付對外之應付款項之情，亦有支票影本
    在卷可稽（見七五五八號偵卷第二六三頁、第二六五頁），另八十四年九月八日
    甲○○個人亦匯入十萬元至公司，有雅哥丹公司0000000000000號存摺影本足憑
    （見七五五八號偵卷第二六七頁），足徵被告二人所辯尚非純屬虛構。
  2.證人葉仲超結證稱：甲○○打電話說雅哥丹公司缺錢，向伊調現，錢是匯入公司
    戶頭借給公司，借款有算利息，後有清償，還款時有開支票亦有以現金還款（見
    原審卷第八六、九三、九四頁），並提出八十四年十一月十四日、十二月十六日
    、十二月二十一日、八十五年一月十六日、三月二十五日匯款單五紙、第一商業
    銀行00000000000號存摺影本等附卷以佐其說（見原審卷第一一一、一一二、九
    六、九七頁），觀之該五紙匯款單，係證人葉仲超匯款予雅哥丹公司，金額合計
    一百五十萬元，而乙○○亦不否認該款項係匯進雅哥丹公司（見原審卷第九四頁
    背面）；再細繹卷附被告丙○○手寫之支付葉仲超利息計算紀錄（詳偵卷證物外
    放袋第一七八頁：利息49900元），及前開葉仲超第一商業銀行存摺代收款項紀
    錄欄所載（原審卷第九、九七頁，九五頁：葉仲超稱每筆都是進雅哥丹公司），
    亦有雅哥丹公司及被告甲○○個人以支票返還本金及利息之紀錄，互核一致；足
    見雅哥丹公司確有對外借款嗣並如期清償之事實。依此，則被告甲○○縱自雅哥
    丹公司處取得款項，被告丙○○有「入黃董帳」之記載，亦係彼等為公司營運，
    前曾以公司名義向他人借款，後自公司處取款以清償債務，或亦有因被告私人先
    代墊款項，嗣由公司還款予被告個人，此行止尚與業務侵占罪之要件不合。
  3.檢察官上訴意旨略以：被告所辯曾替公司墊款或借款予公司若能成立，則未入帳
    之金額應與被告等替公司墊款或借款之數額相等，此數額係多少？二者是否相符
    ？原審均未予查明而指摘原判決不當。然查：我國刑事訴訟制度業已修正為以當
    事人進行主義為主，職權進行主義為輔，檢察官立於原告之地位，其對於被告之
    犯罪事實，本負有實質舉證之義務，且刑事被告原無自證無罪之義務，其在訴訟
    上所為之辯解，只須達於對起訴事證提出合理質疑之程度為已足，檢察官如對被
    告所舉反證仍有爭執，即應依照刑事訴訟法第一百六十一條規定，自負實質舉證
    說服之責任，檢察官所舉證據尚未足使法院產生有罪之心證，自屬不能證明被告
    犯罪，應為被告無罪之諭知。本件雅歌丹公司因股東間發生爭執，告發人及被告
    均互指公司帳冊在對方手中，揆之前揭說明，法院並無搜集證據之義務，告發人
    及被告既皆拒不提出帳冊以供核對，則上訴意旨所指之未入帳數額與墊款、借款
    金額是否相符，即無從查證。雖告訴人提出雅歌丹公司帳戶存款往來對帳單暨附
    表乙紙（見本院更一卷第五五頁），以證明葉仲超部分欠款亦均由雅歌丹公司戶
    清償，並非被告所辯係由其私人償還，然雅歌丹公司存款簿亦確有多筆被告甲○○匯入公司款項之資料，該帳戶存款往來對帳單尚不足使法院產生有罪之心證，
    則參諸被告確有替公司墊款或為公司向他人舉債借款之情形，自仍應為有利於被
    告之認定。
(二)違反稅捐稽徵法第四十一條部分：
  　按稅捐稽徵法所稱稅捐，不包括關稅即進口稅，該法第二條但書定有明文，故公
    訴人認被告涉犯稅捐稽徵法第四十一條之罪，容有誤會。再者，雅哥丹公司在財
    政部台北關稅局尚無欠繳案件，亦有財政部台北市關稅局八十七年十月二十九日
    北普法字第八七一０六一號函在卷可參（見原審卷第一一五頁），是被告等並無
    逃漏關稅情事甚明。
(三)本院依職權調查結果，復查無其他積極證據足資認定被告二人有公訴意旨此部份
    所指之各項犯行，被告犯罪即屬不能證明，惟公訴人認此部份若構成犯罪，與前
    揭論罪科刑部分有裁判上一罪關係，是爰不另為無罪之諭知，附此敘明。
據上論斷，應依刑事訴訟法第三百六十九條第一項前段、第三百六十四條、第二百九
十九條第一項前段，刑法第二百十六條、第二百十條、第二條第一項、第四十一條，
罰金罰鍰提高標準條例第二條，判決如主文。
本案經檢察官周志榮到庭執行職務。
中　　　華　　　民　　　國　　九十三　　年　　　八　　　月　　 十二 　　日
                              臺灣高等法院刑事第九庭
                                    審判長法　官  李  文  成
                                          法　官  林  明  俊
                                          法　官  官  有  明
右正本證明與原本無異。
如不服本判決應於收受送達後十日內向本院提出上訴書狀，其未敘述上訴之理由者並
得於提起上訴後十日內向本院補提理由書（均須按他造當事人之人數附繕本）。
                                          書記官  林  蓓  瑜
中　　　華　　　民　　　國　　九十三　　年　　　八　　　月　　 十六 　　日
附錄：本案論罪科刑法條全文
中華民國刑法第二百一十六條
(行使偽造變造或登載不實之文書罪)
行使第二百十條至第二百十五條之文書者，依偽造、變造文書或登載不實事項或使登
載不實事項之規定處斷。
中華民國刑法第二百一十條
(偽造變造私文書罪)
偽造、變造私文書，足以生損害於公眾或他人者，處五年以下有期徒刑。
